臺灣高雄地方法院民事判決　九十年度簡上字第一五二號
　　上　訴　人　乙○○
　　被上訴人　　甲○○
右當事人間請求確認本票債權不存在事件，上訴人對於中華民國九十年三月三十日本
院高雄簡易庭八十九年度雄簡字第一九三二號第一審判決提起上訴，本院判決如左：
    主  　　文
上訴駁回。
第二審訴訟費用由上訴人負擔。
    事實及理由
一、上訴人起訴主張：民國八十九年三月六日凌晨一時四十分許，訴外人杜明群駕駛
    自小客車在高雄市○○區○○路、左楠路口，與訴外人許明淵駕駛之計程車發生
    車禍，致計程車乘客即被上訴人受有右手骨粉碎性骨折等傷害，杜明群與被上訴
    人乃相約於八十九年三月十六日十九時許，在高雄榮民總醫院被上訴人之病房內
    商談和解事宜。又當天正值上訴人母親住院，上訴人於醫院巧遇杜明群，乃陪同
    杜明群探視被上訴人，詎二人一進病房，在場人士即宣稱『人肉鹹鹹』等語，強
    逼上訴人與杜明群共同簽發如附表所載之本票七紙，面額合計新臺幣（下同）一
    百萬元，嗣被上訴人並向本院聲請強制執行。因上訴人並非上開車禍事件之當事
    人，且無為杜明群擔保債務之意思，其係受脅迫而簽名於本票，是系爭本票之原
    因關係不存在，被上訴人以附表所載之本票，聲請對上訴人之財產為強制執行，
    於法不合；另上開保證債務縱使存在，惟被上訴人對於杜明群之財產並未實施強
    制執行，即逕對上訴人之財產為強制執行，該執行程序亦屬違法，為此爰依票據
    直接當事人抗辯事由及強制執行法第十四條第二項提起本件訴訟。並聲明：(一)原
    判決廢棄；(二)確認被上訴人持有上訴人簽發如附表所示之本票債權不存在；(三)臺
    灣高雄地方法院八十九年度執字第二一五九○號執行事件所為之強制執行程序應
    予撤銷等語。
二、被上訴人則以：當天談論車禍和解事宜時，氣氛融洽，並無脅迫之情事發生，上
    訴人係為保證訴外人杜明群之車禍和解債務，而與杜明群共同簽發如附表所示之
    本票，是依票據法第五條之規定，上訴人應依本票所載文義負責，上訴人主張票
    據原因關係不存在，自應負舉證責任等語置辯。並聲明：求為判決駁回上訴人上
    訴等語。
三、查(一)訴外人杜明群於八十九年三月五日下午八時許，酒後駕駛車牌號碼ＹＥ－○
    九五二號之自用小客車，沿高雄市○○○○路內側快車道由東向西方向行駛，於
    翌日即六日凌晨一時四十分許，途經該路與左楠路設有號誌之交岔路口時，應注
    意汽車行駛至交岔路口時，轉彎車應讓直行車先行。駕駛人應注意車前狀況
    ，並隨時採取必要安全措施。竟疏未注意貿然左轉，適有訴外人許其淵駕駛車牌
    號碼ＺＡ－二九一號營業用小客車內載乘客被上訴人，沿高雄市○○區○○路由
    西向東方向行駛，途經該交岔路口時，其所駕駛前開營業用小客車右前車頭遽遭
    杜明群所駕駛前開自用小客車右前車頭撞及，致被上訴人受有右手骨粉碎性骨折
    、顏面割挫傷及雙腿割裂傷等傷害，而杜明群因上開公共危險、過失傷害案件，
    被各處拘役四十日、有期徒刑四月，得易科罰金確定。(二)又杜明群與被上訴人相
    約於八十九年三月十六日十九時許，在高雄榮民總醫院被上訴人之病房內商談和
    解事宜，上訴人乃陪同杜明群探視被上訴人，期間被上訴人與杜明群就該車禍事
    件達成和解，和解金額為一百萬元，上訴人與杜明群並共同簽發如附表所示之本
    票七紙，面額合計一百萬元。(三)另被上訴人以附表所載之本票，聲請本院准許強
    制執行，經本院以八十九年度票字第七二○○號裁定在案，上訴人復以該裁定，
    聲請本院對上訴人之財產為強制執行，嗣經本院以八十九年度執字第二一五九○
    號受理在案等情。有本院八十九年度交易字第八八三號刑事判決、八十九年度票
    字第七二○○號民事裁定、八十九年度執字第二一五九○號通知書及和解書、本
    票在卷可稽，並經本院依職權調取杜明群前案記錄屬實，復為兩造所不爭執，堪
    信為真實。至上訴人主張：如附表所示之本票係受脅迫下所為，上訴人並無保證
    之意思，故該票據原因關係不存在，被上訴人主張原因關係存在，自應負舉證責
    任等語，則為被上訴人所否認，並以前揭情詞置辯。
四、上訴人提出票據基礎原因不存在之抗辯時，應由何人負舉證責任？
  (一)按舉證責任之分配，目前係以法律要件分類說通說，即將舉證之事實，分為權利
    發生規定之要件事實、權利障礙規定之要件事實及權利消滅規定之要件事實，主
    張權利成立、存在之當事人，應就權利發生之事實負舉證責任，就該權利並無障
    礙及並未消滅之事實，不負舉證責任，他造主張權利有障礙或消滅者，就其事實
    應負舉證責任。
  (二)又消極確認之訴，通常係原告主張法律關係不成立、不存在，故依前開舉證責任
    分配之學說，被告就該法律關係成立、生效之事實，即應負舉證責任，故一般均
    認消極確認之訴應由被告負舉證責任。惟此並非絕對正確，須視法律關係主張之
    不同而決定負舉證責任之一方。在確認法律關係不成立之訴（即對法律關係之成
    立要件有爭執時），因原告主關法律關係不成立，而被告則主關法律關係成立，
    是被告就該權利發生之事實即應負舉證責任，是確認法律關係不成立之訴，均由
    被告負舉證責任。若對法律關係之生效要件有爭執，或對已成立、生效之法律關
    係有撤銷、解除、終止等後發原因爭執其已否消滅者，而提起確認法律關係不存
    在之訴時，在法律生效要件有爭執部分，依前開說明，均由被告負舉證責任；至
    對已成立、生效之法律關係有撤銷、解除、終止等後發原因爭執其已否消滅者，
    因係以權利發生為前提，屬權利消滅、障礙之事實，依法律要件分類說，應由主
    張權利有排除或消滅之事實者負舉證責任，即原告應負舉證責任。
  (三)另票據關係與票據原因關係不同，依票據之無因性，主張票據關係者固無庸就其
    票據原因關係負舉證責任，惟在票據直接前手間，票據債務人自可以票據原因關
    係為抗辯，而拒絕給付票款，此時舉證責任是否全應由主張抗辯事由者，負舉證
    責任，即有討論之必要。若票據債權人、債務人間對票據關係成立、生效要件及
    無後發之撤銷、終止等原因並無爭執，當票據債務人提出票據原因關係之抗辯事
    實時，依前開法律要件分類說，應視該原因法律關係主張之不同，而區分舉證責
    任者之歸屬。即票據債務人主張票據原因關係並未成立、生效時，應由票據債權
    人就該票據原因關係成立、生效之事實，負舉證責任（詳最高法院八十一年度臺
    上字第八七九號判決、八十七年度臺上字第一六○一號判決意旨參照）；至對票
    據原因關係成立、生效要件並不爭執時，則主張票據原因關係有撤銷、終止等事
    實者，就該終止、撤銷之事實應負舉證責任。
  (四)系爭如附表所示之本票，兩造並不爭執其已成立、生效，惟上訴人以其並未保證
    被上訴人與杜明群間之車禍和解債務為由，主張系爭票據原因關係不存在。爰審
    酌上訴人係爭執保證關係未成立，並無主張脅迫、詐欺等撤銷事由，是依前開說
    明，被上訴人就該票據原因關係（即保證關係）業已成立、生效之事實，應負舉
    證責任。從而，上訴人主張：被上訴人應負舉證責任等語，洵屬有據。
五、上訴人是否為系爭和解債務之保證人？
  (一)證人即被上訴人友人蔣政文於本院證稱：當天晚上係探病，到病房時，上訴人、
    杜明群還未簽發本票，上訴人還稱呼伊為蔣會長，當時氣氛都很和氣，過了不久
    才開始簽發本票，當時沒有人擋在門口，也沒有人說人肉鹹鹹等語（詳本院九十
    年九月十二日準備程序筆錄）。而證人即車禍事故當事人許其淵則於本院證稱：
    當天到病房時，杜明群與其朋友（即上訴人）已在病房中，進去時，他們就開始
    談和解，商談過程很平和，沒有吵鬧，亦無恐嚇、激動之語氣，當時雙方對一百
    萬元和解金而已達成協議，但杜明群無法一次給付壹佰萬元，被上訴人方面同意
    分期付款，後來為求保障，所以拿本票讓杜明群簽發，在簽立和解書、本票之前
    ，彭胡定（即被上訴人之子）問杜明群若無法清償該如何？乙○○說：『他是我
    朋友，我可以擔保』（當時感覺上訴人要擔保此筆債務）等語（詳本院九十年十
    月十五日準備程序筆錄）。
  (二)證人即被上訴人之子彭胡定於本院證稱：當天在場人士包含被上訴人、胡保、蔣
    政文、許其淵、乙○○、杜明群、乙○○、蔣政文、朱琪，談和解時，杜明群同
    意賠償，乙○○是陪杜明群來的，所以請乙○○擔保，然後乙○○就簽名。當時
    氣氛平和，並無強迫乙○○簽名，乙○○並無任何表示就直接簽名，簽本票之前
    ，乙○○並未表示要先行離開等語（詳本院九十年十月十五日準備程序筆錄）。
    另證人即彭胡定軍校同學朱琪則於本院證稱：伊受彭胡定之託，邀請杜明群於被
    上訴人病房內商談和解，而其從屏東到現場時，已近七點，可能是最後到達現場
    之人，當天伊主要是去探病，並無決定權、發言權，所以沒有講話，亦未說過人
    肉鹹鹹之話語，更無推椅子之動作，在現場時，並無發生任何口角等語（詳本院
    九十年十一月七日準備程序筆錄）。
  (三)至證人杜明群於本院證稱：『八十九年三月十六日中午，有個自稱朱姓男子要我
    晚上過去醫院談車禍事情，晚上我一人就去醫院，在醫院樓下遇到上訴人，上訴
    人母親當時也住榮總，我告訴上訴人因為去探望病人，請上訴人一同陪我去探望
    。進到病房後，發現出了甲○○之外，還有六人在病房中』、『之後，有另外一
    名不明人士問我：車禍即已發生，要如何解決，我說車禍是因我而生，我願意全
    力解決，不明人士告訴我本來要求二百萬元，現在只要求一百萬元，因為能力有
    限，我請求縮減為三十萬元，不明人士告訴我：你讓我撞一下，我賠你壹佰萬元
    ，人肉鹹鹹』、『甲○○（即被上訴人）兒子要我拿出誠意，我告訴他：一百萬
    元真的沒有辦法，甲○○兒子說：事情一定要解決，本票與和解書在這裡，你簽
    完就好，那段時間，姓朱男子有打電話到我家，確認是否有我這個人。我害怕家
    人會有不測，所以當天便簽立和解書、本票』、『當時我認為乙○○（即上訴人
    ）可以在和解書上簽名即可，不須在本票上面簽名，若要在本票上面簽名只要找
    許其淵。但他們告訴我不用管這些，乙○○想離開，但有大門有兩個人，朱姓男
    子擋在上訴人面前，推了壹張桌子（病人用餐桌），上面有本票，要乙○○簽名
    ，我認為朱姓男子不讓乙○○離開，乙○○被逼迫，所以只好簽名』等語（詳本
    院九十年九月十二日準備程序筆錄）。
  (四)就上開證詞觀之，兩造各有證人證詞證明渠主張、抗辯。惟審酌『證人許其淵
    雖為車禍當事人，惟系爭車禍之過失責任在於杜明群，許其淵當時雖在和解書見
    證人欄簽名，但並非該和解之當事人，故其對系爭和解並無利害關係，該證詞即
    難謂有偏頗之虞。反之，杜明群係系爭車禍當事人，對車禍之發生應負終局責任
    ，而上訴人係陪同杜明群參與本件和解，竟因杜明群之故而簽發如附表所示之本
    票，杜明群在自身利害關係及對上訴人難以交待之下，其證詞難免偏向於上訴人
    ，使上訴人免受追償。因此，衡量上開利害關係，杜明群之證詞是否真實可信，
    已非無疑。又共同簽發如附表所示本票之前，若有脅迫、恐嚇之情事，則氣氛
    應屬僵持不下，在受欺壓之下，以上訴人、杜明群身材之壯碩，豈有受制他人之
    理，而醫院為公共場所，醫護人員走動頻繁，上訴人稍加呼救即可解套，實無須
    任令被上訴人方面不合理之苛求。況依杜明群證述之脅迫情節觀之，人肉鹹鹹話
    語僅係隨口說出，而打電話至杜明群家中亦難認有加害杜明群家人之急迫危險，
    是上開事實尚非重大致足以變更上訴人之意志，而需簽發本票以求解套。證人
    蔣政文、朱琪、彭保定雖與被上訴人關係密切，惟其證述之情節與證人許其淵證
    詞相符』等情。本院認證人杜明群之證詞應不可採。從而，在商談和解過程中，
    氣氛應屬平和，並無脅迫、恐嚇之情事發生，上訴人係為擔保和解債務而與杜明
    群共同簽發如附表所示之本票，是上訴人主張：本件票據原因關係（即保證關係
    ）並不存在，顯與事實不符。
六、因上訴人係為擔保杜明群和解債務而簽發本票，則上訴人應依該票據所載文義負
    責，即如附表所示之本票債權確屬存在。從而，上訴人訴請確認該本票債權不存
    在，洵屬無據，應予駁回。又系爭本票債權存在，而依票據法第五條第二項之規
    定，上訴人與杜明群共同簽發本票，即應連帶負票據上之責任，此時上訴人並無
    民法第七百四十五條先訴抗辯權之適用，是上訴人主張上開事由，並依強制執行
    法第十四條第二項之規定，訴請撤銷本院八十九年度執字第二一五九○號執行事
    件所為之強制執行程序，亦屬無據，應予駁回。
七、綜上，原審認系爭如附表所示之本票債權確屬存在，並駁回上訴人之起訴，核無
    不合，上訴意旨猶執前詞求予廢棄，非有理由，應予駁回。
八、據上論結，本件上訴為無理由，依民事訴訟法第四百三十六條之一第三項、第四
    百四十九條第一項、第七十八條，判決如主文。
中　　　華　　　民　　　國　　九十一　　　年　　四　　月　　十八　　　　日
                              臺灣高雄地方法院民事第一庭
~B審判長法官　楊富強
~B法　　　官　林靜梅
~B法　　　官　方百正
右為正本係照原本作成。
本判決不得上訴。
中　　　華　　　民　　　國　　九十一　　　年　　四　　月　　十八　　　　日
~B法院書記官　蔡雅萍
~FO
附表：
┌─────────┬─────────────┬─────────┐
│　發　　票　　日  │票　　　面　　　金　　　額│　到　　期　　日  │
├─────────┼─────────────┼─────────┤
│  89.03.16        │    十五萬元              │  89.04.10        │
├─────────┼─────────────┼─────────┤
│  同    右        │    同    右              │  同    右        │
├─────────┼─────────────┼─────────┤
│  同    右        │    同    右              │  同    右        │
├─────────┼─────────────┼─────────┤
│  同    右        │    同    右              │  同    右        │
├─────────┼─────────────┼─────────┤
│  同    右        │    十萬元                │  同    右        │
├─────────┼─────────────┼─────────┤
│  同    右        │    十萬元                │  同    右        │
├─────────┼─────────────┼─────────┤
│  同    右        │    二十萬元              │  同    右        │
└─────────┴─────────────┴─────────┘
